【裁判字號】    91,訴,3488
【裁判日期】    920521
【裁判案由】    偽造文書等
【裁判全文】
臺灣高雄地方法院刑事判決                        九十一年度訴字第三四八八號
    公  訴  人  臺灣高雄地方法院檢察署檢察官
    被      告  戊○○
                己○○○
右列被告等因詐欺等案件，經檢察官提起公訴（九十一年度偵字第一五五六七號），
本院判決如左：
    主  文
己○○○連續行使偽造私文書，足以生損害於他人，處有期徒刑拾月。
戊○○無罪。
    事  實
一、己○○○於民國八十八年四月十五日起，以不知情之戊○○名義擔任會首，在其
    位於高雄縣美濃鎮○○路三三四之三號住處，邀集辛○○、丁○○、傅金妹、林
    古松英（會單上之名義為「甲○○」）等人參加如附表編號一所示之互助會（下
    稱第一會），並擅自冒用「林廷妹」、「張盛招」名義為人頭各參加一會。詎己○○○於八十八年間，因經濟狀況已陷於困境，竟仍基於意圖為自己不法所有之
    詐欺取財及行使偽造私文書之概括犯意，利用各會員信任己○○○及標會期日均
    未全部到場參與投標之機會，連續在其上開住處及附表二編號一至五所示之時間
    ，以冒名之「林廷妹」、「張盛招」名義及冒用丁○○、傅金妹、甲○○三人之
    活會會員名義，在空白紙上偽造「林廷妹」、「張盛招」、丁○○、傅金妹、甲○○之署押，及分別填載如附表二編號一至五所示之投標利息（標單於開標後均
    已丟棄），而偽造標單之私文書，持以參與競標，得標後向如附表二編號一至五
    所示之活會會員（被冒標者及被告己○○○除外）詐稱係其所冒用之上開各會員
    標得會款，另向被冒標者謊稱係他人得標之方式，致不知情之活會會員均陷於錯
    誤，誤認被冒標之會員得標，而按月如數交付己○○○各次會款，己○○○因而
    詐得如附表二編號一至五所示之金額，足以生損害於「林廷妹」、「張盛招」、
    丁○○、傅金妹、林古松英及其他如附表一編號一至五所示之活會會員。
二、己○○○又於八十九年十一月二十五日起以不知情之戊○○名義擔任會首，在其
    上開住處，邀集鍾振廷等人參加如附表一編號二所示之互助會（下稱第二會），
    並捏造「林英娣」名義為人頭參加一會，詎己○○○復承上開意圖為自己不法所
    有，並基於詐欺取財及行使偽造私文書之概括犯意，以前揭方式，在其上開住處
    及附表二編號六所示之時間，以冒名之「林英娣」名義，在空白紙上偽造「林英
    娣」之署押，以附表二編號六所示之投標利息（標單於開標後亦已丟棄）參與競
    標，並於得標後向活會會員詐稱係「林英娣」標得會金，致不知情之如附表二編
    號六所示之活會會員均陷於錯誤，誤認係「林英娣」得標，而如數交付己○○○
    該次會款，己○○○因而詐得如附表二編號六所示之金額，足以生損害於「林英
    娣」及上開活會會員。迨至九十年五月間，己○○○突然宣布止會，始悉上情。
三、案經辛○○訴由臺灣高雄地方法院檢察署檢察官偵查起訴。
    理  由
壹、有罪部分：
一、右揭事實業據被告己○○○坦承不諱，核與證人辛○○及證人丁○○、傅金妹、
    林古松英於本院證稱均未同意被告己○○○以渠等名義標取會款等語，大致相符
    ，復有上開二會互助會之會單、標會紀錄表各一紙在卷可憑，是被告上開自白核
    與事實相符，應可採信。綜上所述，被告己○○○犯行，洵堪認定。
二、按合會標單所載之金額係會員表示欲得標所願支付利息之意思表示，為表示一定
    用意之證明，他人不得擅自偽造。又以空白紙條，書寫金額及署押，依民間之習
    慣，係表示該署押名義人欲以該金額為標息，參加競標會款之證明，以文書論（
    最高法院八十九年度臺上字第一三一九號刑事判決要旨參考）。又已得標之死會
    會員，依其與會首間之契約，無論何人得標，均有按期繳交會款之義務，故會首
    冒名盜標，對於已得標之死會會員，並無詐欺可言。故核被告己○○○偽造合會
    標單後，復持以行使出示其他參加標會之人，巳足生損害於被冒標之人及其他被
    詐收會款之活會會員，依刑法第二百二十條規定，係犯同法第二百十六條、第二
    百十條之行使偽造私文書罪，其偽造署押行為，為偽造私文書之部分行為，偽造
    私文書之低度行為復為行使之高度行為所吸收，均不另論罪。又被告己○○○意
    圖為自己不法之所有，以擅自冒用之人頭會員及冒名標會之詐術，向尚未得標之
    活會會員詐取會款之行為，係犯同法第三百三十九條第一項之詐欺取財罪。被告
    己○○○詐欺標取多人之財物，為一行為觸犯數同種罪名，為同種想像競合，從
    一重處斷。又被告己○○○先後多次行使偽造私文書、詐欺取財等犯行，均時間
    緊接，方法一致，所犯係構成要件相同之罪，顯係基於概括犯意反覆為之，均依
    連續犯之規定，分別以一罪論。另被告己○○○所犯上開行使偽造私文書罪及詐
    欺取財罪間，有方法、目的之牽連犯關係，依刑法第五十五條規定，從一重之行
    使偽造私文書罪處斷。爰審酌被告己○○○以人頭名義及冒用活會會員名義詐取
    會款達二百餘萬元，對各活會會員財產權侵害甚鉅，惟念其犯後坦承犯行，又無
    犯罪前科，有台灣高等法院被告全國前案紀錄表各一紙在卷可憑，素行尚稱良好
    ，且已與部分活會會員達成和解，有和解書二紙在卷可憑，並清償部分款項等一
    切情狀，量處如主文所示之刑。至被告己○○○所偽造之投標單上雖有偽造之署
    押，然既均已毀棄滅失，業據被告己○○○供承在卷，爰不併予宣告沒收，附此
    敘明。
三、公訴人認被告己○○○於第一會中尚有冒用丙○○之名義，偽造標單參與競標，
    使活會會員陷於錯誤而交付會金之行使偽造私文書及詐欺取財罪嫌。惟按犯罪事
    實應依證據認定之，無證據不得推定其犯罪事實；又不能證明被告犯罪，應諭知
    無罪之判決，刑事訴訟法第一百五十四條及第三百零一條分別定有明文。又按刑
    事訴訟法上所謂認定犯罪事實之證據，係指足以認定被告確有犯罪行為之積極證
    據而言，如未能發現相當證據或證據不足以證明，自不能以推測或擬制之方法，
    以為裁判基礎，最高法院二十九年上字第三一○五號及四十年台上字第八十六號
    分別著有判例；而認定不利於被告之事實，須依積極證據，苟積極證據不足為不
    利被告之認定時，即應為有利於被告之認定，更不必有何有利之證據，亦有最高
    法院三十年上字第八一六號判例可資參照。訊據被告己○○○辯稱有徵得丙○○
    之同意，始標取該會等語，核與證人丙○○於本院證稱：當時有同意被告己○○○標取該會等語相符，足認被告己○○○並無冒用丙○○之名義而標取互助會之
    行使偽造私文書及詐欺取財犯行；此外，復查無其他積極證據，足認被告己○○○有冒丙○○名義標取互助會之犯行，不能證明被告己○○○此部分犯行，原應
    為被告己○○○無罪之諭知，然此部分與被告己○○○上開經本院論罪科刑部分
    ，有裁判上一罪之連續關係，爰不另為無罪之諭知，亦附此敘明。
貳、無罪部分：
一、公訴意旨略以：被告戊○○與被告己○○○於八十八年四月十五日及八十九年十
    一月十五日起，以被告戊○○名義擔任會首，在渠等上開住處，邀集辛○○、丁○○、傅金妹、林古松英（會單上之名義為「甲○○」）及鍾振廷等人參加如附
    表編號一所示之二會互助會，並捏造「林廷妹」、「張盛招」、「林英娣」名義
    為人頭各參加一會。詎被告戊○○與己○○○經濟狀況已陷於困境，二人竟仍共
    同基於意圖為自己不法之所有之詐欺取財及行使偽造私文書之概括犯意聯絡，連
    續在其上開住處及附表二所示之時間，以冒名之「林廷妹」、「張盛招」、「林
    英娣」名義及冒用丁○○、傅金妹、甲○○三人之活會會員名義，在空白紙上偽
    造「林廷妹」、「張盛招」、「林英娣」、丁○○、傅金妹、甲○○之署押，分
    別以附表二所示之投標利息（標單於開標後均已丟棄）參與競標，致不知情之活
    會會員均陷於錯誤，誤認被冒標之會員得標，而按月如數交付被告二人各次會款
    ，被告二人因而詐得如附表二所示之金額，足以生損害於「林廷妹」、「張盛招
    」、「林英娣」、丁○○、傅金妹、林古松英及其他活會會員，因認被告戊○○
    亦共同涉犯刑法第二百十六條、二百十條之連續行使偽造私文書，及同法第三百
    三十九條第一項之連續詐欺取財罪嫌等語。
二、按犯罪事實應依證據認定之，無證據不得推定其犯罪事實；又不能證明被告犯罪
    ，應諭知無罪之判決，刑事訴訟法第一百五十四條及第三百零一條分別定有明文
    。又按刑事訴訟法上所謂認定犯罪事實之證據，係指足以認定被告確有犯罪行為
    之積極證據而言，如未能發現相當證據或證據不足以證明，自不能以推測或擬制
    之方法，以為裁判基礎，最高法院二十九年上字第三一○五號及四十年台上字第
    八十六號分別著有判例；而認定不利於被告之事實，須依積極證據，苟積極證據
    不足為不利被告之認定時，即應為有利於被告之認定，更不必有何有利之證據，
    亦有最高法院三十年上字第八一六號判例可資參照。若證據資料在經驗科學上或
    論理法則上尚有對被告較為有利之存疑，而無從依其他客觀方法排除此項合理之
    可疑，即不得以此資料作為斷罪之基礎，且刑事訴訟制度受「倘有懷疑，則從被
    告之利益為解釋」、「被告應被推定為無罪」之原則所支配，故得為訴訟上之證
    明者，無論為直接或間接證據，須客觀上於一般人均不致有所懷疑而達於確信之
    程度者，始可據為有罪之認定，倘其證明尚未達於「確信」之程度，而有合理可
    疑存在時，即難據以為被告不利認定，換言之，在法律判斷上，即不能為被告有
    罪之認定。又告訴人之告訴，係以被告受刑事訴追為目的，是其陳述是否與事實
    相符，仍應調查其他證據以資審認（最高法院五十三年台上字第二七五○號、四
    十年台上字第八十六號、五十二年台上一三○○判例參照）。
三、本件公訴人認被告戊○○涉犯刑法第二百十六條、二百十條之連續行使偽造私文
    書罪嫌，及同法第三百三十九條第一項之連續詐欺取財罪嫌，係以被告戊○○之
    自白，核與告訴人辛○○及證人丁○○、傅金妹、甲○○等人之證述相符，及卷
    附之互助會單等為論罪之依據。訊據被告戊○○固坦承知悉被告己○○○以其名
    義擔任會首召募如附表一所示之二會互助會之事實，惟堅詞否認有何共同偽造私
    文書及詐欺犯行，辯稱：合會之事均由被告己○○○處理，伊從不過問，亦未曾
    有主持合會、收取會款之行為等語。經查：
（一）被告戊○○係如附表一所示二會互助會名義上之會首，另被告己○○○捏造「
      林廷妹」、「張盛招」、「林英娣」名義為人頭各參加一會，並以上開三名人
      頭名義及冒用丁○○、傅金妹、甲○○三人名義標取會款之事實，已如上述並
      據被告戊○○所自承，固堪信為真實。
（二）惟被告己○○○供稱：一般民間互助會習慣上均用先生的名義擔任會首召募互
      助會，被告戊○○並不幫忙收會款等語，核與證人丁○○於本院證稱：「（問
      ：被告戊○○有無與你接觸？）都是被告己○○○在處理的，被告戊○○都沒
      有參與」、「（問：會款都是誰收的？）都是被告己○○○收的，被告戊○○
      沒有收過」等語、證人傅金妹於本院證述：「（跟會期間，有無與被告戊○○
      接觸過？）都是被告己○○○在處理，沒有與被告戊○○聯繫過，被告戊○○
      也沒向我收過會款」等語，及證人林古松英於本院證稱：「（問：為何會跟會
      ？）被告己○○○說他要起會，很多田地，信用好，不會倒會」、「都是被告
      己○○○要我加入的。開標我很少去，有時我去看標會，被告戊○○是否曾經
      在家，我沒有印象了，（他）應該沒有幫我們作何事，也沒有向我收過會款」
      等語，大致相符，是上開二互助會均係由被告己○○○以被告戊○○名義出面
      向會員邀集入會，被告戊○○不曾主持該互助會之開標，亦未曾向會員收取會
      款等情，應可認定。
（三）至告訴人辛○○指訴稱：「因為會首名字是戊○○，開會時他都有在場，也有
      幫忙收會錢。他也有冒標。他看到他在場寫標單」等語，然衡諸被告戊○○與
      被告己○○○係夫妻關係，日常生活同進同出及代為處理日常生活之事務原屬
      人情之常；復以，被告己○○○並非每一次互助會投標時均有冒標，其他互助
      會員亦曾確實得標，則縱被告戊○○確有幫忙收取會款、書寫標單，又如何能
      確定該次所收取者為被告己○○○冒標所得之會款？又如何能據此推論被告戊○○知悉被告己○○○冒標會員之互助會？從而，告訴人之指訴既尚有可疑之
      處，自難僅憑被告二人為夫妻關係，即遽認被告二人間有犯意聯絡或行為之分
      擔，而遽論被告戊○○共同涉犯詐欺及偽造文書之罪責。
（四）綜上所述，被告戊○○僅為上開二互助會之名義會首，並無證據足證其有參與
      冒標之犯行，且尚難僅以被告二人具有夫妻之關係即認被告二人有犯意之聯絡
      ；此外，復查無其他積極證據，足認被告戊○○有何公訴人所指之犯行，不能
      證明被告戊○○犯罪，依上開說明，自應為被告戊○○無罪之諭知。
據上論斷，應依刑事訴訟法第二百九十九條第一項前段、第三百零一條第一項，刑法
第五十六條、第二百十六條、第二百十條、第二百二十條第一項、第三百三十九條第
一項、第五十五條，罰金罰鍰提高標準條例第一條前段，判決如主文。
本案經檢察官到劉河山到庭執行職務。
中      華      民      國    九十二    年      五      月    二十一    日
                                  臺灣高雄地方法院刑事第二庭
                                      審判長法  官  莊崑山
                                            法  官  林靜梅
                                            法  官  曾鴻文
右正本證明與原本無異。
如不服本判決，應於判決送達後十日內，向本院提出上訴狀。
                                            書記官    王高山
中    華    民    國      九十二      年      五      月      二十二    日
附錄本案論罪科刑法條：
刑法第二百十六條：
  行使第二百十條至第二百十五條之文書者，依偽造、變造文書或登載不實事項或使
  登載不實事項之規定處斷。
刑法第二百十條：
  偽造、變造私文書，足以生損害於公眾或他人者，處五年以下有期徒刑。
刑法第二百二十條第一項：
  在紙上或物品上之文字、符號、圖畫、照像，依習慣或特約，足以為表示其用意之
  證明者，關於本章及本章以外各罪，以文書論。
刑法第三百三十九條第一項：
  意圖為自己或第三人不法之所有，以詐術使人將本人或第三人之物交付者，處五年
  以下有期徒刑、拘役或科或併科一千元以下罰金。
附表一：合會明細
┌──┬──────┬───────┬──────┬─────────┐
│編號│  起迄時間  │會       數   │每 會 金 額 │止  會  日  期    │
├──┼──────┼───────┼──────┼─────────┤
│    │88.04.15至  │五十九會      │新台幣一萬元│九十年四月十五日  │
│ 一 │93.02.15    │每月十五日開標│（內標制）  │（餘三十四會）    │
├──┼──────┼───────┼──────┼─────────┤
│ 二 │89.11.25至  │三十九會      │新台幣一萬元│九十年四月二十五日│
│    │93.11.25    │每月二十五日開│（內標制）  │（餘三十三會）    │
└──┴──────┴───────┴──────┴─────────┘
附表二：
┌──┬────┬────┬────────┬────┬────────┐
│編號│日期    │被冒標人│活會會員        │投標利息│詐得金額(新台幣)│
├──┼────┼────┼────────┼────┼────────┤
│    │88.06.15│張盛招  │尚有56名活會會員│2500    │(00000-0000)×55│
│    │(第3會) │        │（會員名稱如左）│        │=412500（扣除被 │
│    │        │        │                │        │告一會）        │
│    ├────┴────┴────────┴────┴────────┤
│    │曾玉府、廖全和、庚○○、丁○○、曾貴清、楊恩榮X2、楊鳳枝、溫順錦│
│ 一 │、溫秋騰X2、羅貴娣、林淑欣、林宜忠、劉賢明、李光榮、李美金、林銀│
│    │興、周阿蕉、陳金祥、陳冬招、宋廣吉、林翠燕X2、林明雄、林達祥、宋│
│    │潤祥、張美妹（被告）、林廷蘭、陳奇成、李順德、楊秋明、曾富仁、曾│
│    │盛妹、鍾振廷X2、林龍雄、辛○○（秀梅）、朱玉玲、鍾清富、宋玉娣、│
│    │林永其、甲○○、丙○○X2、傅金妹、陳廉德、鍾菊娣、張水生、鍾春德│
│    │、林廷妹、江福興X2、曾富龍、曾貴春、陳光文                      │
├──┼────┬────┬────────┬────┬────────┤
│    │88.08.15│林廷妹  │尚有54名活會會員│2700    │(00000-0000)×53│
│    │(第5會) │        │（會員名稱如左）│        │=386900（扣除被 │
│    │        │        │                │        │告一會）        │
│    ├────┴────┴────────┴────┴────────┤
│    │曾玉府、廖全和、庚○○、丁○○、曾貴清、楊恩榮X2、楊鳳枝、溫順錦│
│    │、溫秋騰X2、羅貴娣、林淑欣、林宜忠、劉賢明、李光榮、李美金、林銀│
│ 二 │興、周阿蕉、陳金祥、陳冬招、宋廣吉、林翠燕X2、林明雄、林達祥、宋│
│    │潤祥、張美妹（被告）、林廷蘭、陳奇成、李順德、楊秋明、曾富仁、曾│
│    │盛妹、鍾振廷X2、林龍雄、辛○○（秀梅）、朱玉玲、鍾清富、宋玉娣、│
│    │林永其、甲○○、丙○○X2、傅金妹、陳廉德、鍾菊娣、鍾春德、江福興│
│    │X2、曾富龍、曾貴春、陳光文                                      │
├──┼────┬────┬────────┬────┬────────┤
│    │88.11.15│傅金妹  │尚有51名活會會員│3000    │(00000-0000)×51│
│    │(第8會) │        │（會員名稱如左）│        │=357000         │
│    ├────┴────┴────────┴────┴────────┤
│    │曾玉府、廖全和、庚○○、丁○○、曾貴清、楊恩榮X2、楊鳳枝、溫順錦│
│    │、溫秋騰X2、羅貴娣、林淑欣、林宜忠、劉賢明、李光榮、李美金、林銀│
│ 三 │興、周阿蕉、陳金祥、宋廣吉、林翠燕X2、林明雄、林達祥、宋        │
│    │潤祥、林廷蘭、陳奇成、李順德、楊秋明、曾富仁、曾盛妹、鍾振廷X2、│
│    │林龍雄、辛○○（秀梅）、朱玉玲、鍾清富、宋玉娣、林永其、甲○○、│
│    │丙○○X2、陳廉德、鍾菊娣、鍾春德、江福興X2、曾富龍、曾貴春、陳光│
│    │文                                                              │
├──┼────┬────┬────────┬────┬────────┤
│    │89.04.15│甲○○  │尚有46名活會會員│2800    │(00000-0000)×46│
│    │(第13會)│        │（會員名稱如左）│        │=331200         │
│    ├────┴────┴────────┴────┴────────┤
│    │曾玉府、廖全和、庚○○、丁○○、楊恩榮X2、楊鳳枝、溫順錦、溫秋騰│
│ 四 │X2、羅貴娣、林淑欣、林宜忠、劉賢明、李光榮、李美金、林銀興、周阿│
│    │蕉、陳金祥、宋廣吉、林翠燕X2、林明雄、林達祥、宋潤祥、林廷蘭、李│
│    │順德、楊秋明、曾富仁、曾盛妹、鍾振廷X2、林龍雄、辛○○（秀梅）、│
│    │朱玉玲、鍾清富、宋玉娣、林永其、丙○○、陳廉德、鍾春德、江福興X2│
│    │、曾富龍、曾貴春、陳光文                                        │
├──┼────┬────┬────────┬────┬────────┤
│    │89.09.15│丁○○  │尚有41名活會會員│2500    │(00000-0000)×41│
│    │(第18會)│        │（會員名稱如左）│        │=307500         │
│    ├────┴────┴────────┴────┴────────┤
│    │曾玉府、廖全和、楊恩榮X2、楊鳳枝、溫順錦、溫秋騰X2、林淑欣、林宜│
│ 五 │忠、劉賢明、李光榮、李美金、林銀興、周阿蕉、陳金祥、宋廣吉、林翠│
│    │燕X2、林明雄、林達祥、宋潤祥、林廷蘭、李順德、楊秋明、曾富仁、曾│
│    │盛妹、鍾振廷X2、林龍雄、辛○○（秀梅）、朱玉玲、鍾清富、宋玉娣、│
│    │林永其、丙○○、江福興X2、曾富龍、曾貴春、陳光文                │
├──┼────┬────┬────────┬────┬────────┤
│    │90.01.25│林英娣  │尚有36名活會會員│2300    │(00000-0000)×35│
│    │(第3會) │        │（會員名稱如左）│        │=269500（扣除被 │
│    │        │        │                │        │告一會）        │
│    ├────┴────┴────────┴────┴────────┤
│    │鍾振廷X2、李光榮、陳奇成、涂秀梅（彩瓊）黃淑麗、丙○○、宋清秋、│
│ 六 │林明雄、曾貴春、宋潤祥、宋雲政、曾淑真、鍾新萬、陳金祥、陳鳳實、│
│    │林盛妹、林恭達、黃帶金、鍾清富、鍾運清、蔣玉英、乙○○、何源運、│
│    │楊江昱、宋彩祥、徐秀美、徐瑞英、張美妹（被告）、童永學、鍾光榮、│
│    │劉美蘭、李美金、林進梅、宋玉枝、李昭靚                          │
└──┴────────────────────────────────┘


司法院資訊處製作；財團法人民間司法改革基金會備份。
